ACORDAO-COMPLETO-2375845

ACÓRDÃO 1251/2020 ATA 4/2020 - PRIMEIRA CÂMARA

VISTOS, relatados e discutidos estes autos de tomada de contas especial instaurada pelo Ministério do Turismo em desfavor de Luiz Menezes de Lima, ex-prefeito municipal de Tianguá/CE, em razão da impugnação de despesas do Convênio 345/2008 (Siafi/Siconv 628218) , que tinha por objeto o apoio à realização do evento intitulado “Festa das Flores 2008”;
ACORDAM os Ministros do Tribunal de Contas da União, reunidos em sessão da Primeira Câmara, ante as razões expostas pelo Relator, em:
9.1. considerar revel Luiz Menezes de Lima, para todos os efeitos, dando-se prosseguimento ao processo, nos termos do art. 12, § 3º, da Lei 8.443/1992;
9.2. julgar regulares as contas de Luiz Menezes de Lima, com fundamento nos arts. 1º, inciso I, 17 e 23, inciso I, da Lei 8.443/1992, c/c os arts. 1º, inciso I, 143, inciso I, alínea "a", 207 e 214, inciso I, do Regimento Interno/TCU, dando-lhe quitação plena;
9.3. dar ciência deste acórdão ao Ministério do Turismo e ao responsável.

Tomada de contas especial (TCE) instaurada pelo Ministério do Turismo (MTur) em desfavor de Luiz Menezes de Lima, ex-prefeito municipal de Tianguá/CE, em razão da impugnação de despesas do Convênio 345/2008 (Siafi/Siconv 628218), que tinha por objeto o apoio à realização do evento intitulado Festa das Flores 2008.

Primeira Câmara

Município de Tianguá - CE.

3. Responsável: Luiz Menezes de Lima (XXX.531.627-XX).

13.1. Ministros presentes: Walton Alencar Rodrigues (Presidente) e Bruno Dantas (Relator).
13.2. Ministros-Substitutos convocados: Marcos Bemquerer Costa e André Luís de Carvalho.
13.3. Ministro-Substituto presente: Augusto Sherman Cavalcanti.

BRUNO DANTAS

Por registrar as principais ocorrências havidas no andamento do processo até o momento, resumindo os fundamentos das peças acostadas aos autos, adoto como relatório, com os ajustes necessários, a instrução da secretaria responsável pela análise da demanda (peça 81) , que contou com a anuência do corpo diretivo da unidade (peças 82-83) :
“INTRODUÇÃO
1. Trata-se de Tomada de Contas Especial instaurada pelo Ministério do Turismo (MTur) , em desfavor de Luiz Menezes de Lima, prefeito do município de Tianguá/CE, nos períodos de 1/1/2001 a 31/12/2008, e 1/1/2017 a 15/3/2018, em razão da impugnação total das despesas do Convênio 345/2008 - Siconv 628218 (peça 11) , firmado entre esse município e o aludido ministério, e que tinha por objeto o apoio à realização do Projeto intitulado ‘Festa das Flores 2008’, entre os dias 28 e 29 de junho de 2008 (peça 9, p. 1) , devido a irregularidades na execução física do objeto.
HISTÓRICO.
2. O Convênio 345/2008 - Siconv 628218 foi firmado no valor de R$ 165.000,00, sendo R$ 150.000,00 à conta do concedente e R$ 15.000,00 referentes à contrapartida do convenente. Teve vigência de 4/6/2008 a 12/10/2008 (vide apostilamento na peça 12, p. 2) , com prazo para a apresentação da prestação de contas estipulado para até 30 dias após o dia final de vigência. Os recursos foram liberados por meio da Ordem Bancária 2008OB900614 (peça 11) em 15/7/2008.
3. Não constam nos autos documentos que indiquem que o objeto foi fiscalizado in loco pelo órgão concedente.
4. A prestação de contas (peças 13-27) e complementações enviadas por meio dos documentos de peças 30, 33-34, 37, 41, 46 e 50, foram analisadas por meio dos seguintes documentos: i. Parecer Técnico de Análise de Prestação de Contas 244/2009 (peça 28) ; ii. Nota Técnica de Análise 0823/2009 (peça 29) ; iii. Nota Técnica de Reanálise 117/2011 (peça 32) ; iv. Nota Técnica de Reanálise 725/2011 (peça 737) ; v. Parecer de Reanálise Técnica 186/2014 (peça 38) ; vi. Nota Técnica de Reanálise Financeira 130/2016 (peça 39) ; vii. Nota Técnica de Pedido de Reconsideração 86/2016 (peça 732) ; e viii. Nota Técnica de Reanálise Financeira 446/2016 (peça 733) .
5. Conforme Despacho de peça 1, o fundamento para a instauração da presente Tomada de Contas Especial foi a reprovação da execução física do ajuste, constatada na Nota Técnica de Pedido de Reconsideração 86/2016 (peça 732) , que baseou as conclusões da fase interna, e conteve a seguinte irregularidade: Alteração na data de realização do evento sem autorização do Ministério do Turismo.
6. Por meio dos Ofício 2270/2016/CGCV/SPOA/SE/MTur (peça 734, p. 3-4) , de 25/4/2016, o Ministério do Turismo notificou o responsável, Luiz Menezes de Lima, em 29/4/2016, da reprovação da prestação de contas, requerendo a devolução dos recursos em 10 dias (vide aviso de recebimento à peça 737) .
7. Diante do não saneamento das irregularidades apontadas e da não devolução dos recursos, instaurou-se a Tomada de Contas Especial. No Relatório de Tomada de Contas Especial 34/2017 (peça 65) conclui-se que o prejuízo importaria no valor total dos recursos repassados (R$ 150.000,00) , com data origem 15/7/2008 (data da ordem bancária federal, de peça 11) , imputando-se a responsabilidade a Luiz Menezes de Lima, prefeito municipal de Tianguá/CE, nos períodos de 1/1/2001 a 31/12/2008, e 1/1/2017 a 15/3/2018, em razão da impugnação total das despesas do Convênio 345/2008 - Siconv 628218, devido a irregularidades na execução física do ajuste. Posteriormente, foi elaborado o Relatório Complementar de Tomada de Contas Especial 34/2017 (peça 59) , que alterou a composição do débito apurado, de modo a considerar como crédito o valor devolvido pela entidade convenente a título de saldo do convênio, de R$ 18.000,00, com data origem 6/11/2008 (peça 21) .
8. O Relatório de Auditoria 1032/2017 da Controladoria Geral da União (peça 65) também chegou às mesmas conclusões. Após serem emitidos o Certificado de Auditoria, o Parecer do Dirigente e o Pronunciamento Ministerial (peças 67-69) , o processo foi remetido a esse Tribunal.
9. Nessa baila, os autos foram encaminhados ao TCU para início da fase externa da TCE, onde foram analisados pela Secretaria de Controle Externo de Tomada de Contas Especiais, na qual se elaborou a instrução à peça 73, que concluiu pela ocorrência de danos ao erário e pela citação de Luiz Menezes de Lima (XXX.531.627-XX) , ex-prefeito do município de Tianguá/CE. O Diretor e o Secretário da Secex/TCE anuíram com essa conclusão (peças 74-75) .
10. Posteriormente, foi promovida a citação do responsável, nos moldes adiante:
a) Sr. Luiz Menezes de Lima: promovida a citação do responsável, conforme delineado adiante:
	Ofício
	Data do ofício
	Data de Recebimento do Ofício
	Nome do Recebedor do Ofício
	Observação
	Fim do Prazo para defesa

	479/2018-TCU/Secex-TCE (peça 76) 
	30/6/2018
	26/7/2018 (vide AR de peça 77) 
	Jorge Augusto
	Ofício recebido no endereço do responsável, conforme pesquisa de endereço no sistema CPF da Receita Federal (peça 70) .
	24/9/2018*

*houve prorrogação de prazo de defesa, em 45 dias (peças 79-80) .
11. O responsável, apesar de devidamente notificado, e, transcorrido o prazo regimental fixado, não apresentou suas alegações de defesa quanto às irregularidades verificadas nos autos, nem efetuou o recolhimento do débito. Cabe destacar que esse responsável compareceu aos autos após a citação, via apresentação de procuração para advogado (peça 78) e pedido de prorrogação de prazo para defesa (peça 79) , ficando patente que teve ciência da citação.
EXAME TÉCNICO
12. O exame técnico tratará de analisar a revelia do responsável, e suas repercussões em relação as irregularidades aqui relatadas.
13. Contudo, considera-se pertinente, para entendimento da irregularidade atribuída aos responsáveis, colacionar adiante alguns trechos da instrução de peça 73, que dão um panorama da situação ocorrida:
43. Portanto, devido ao relatado, resta caracterizada a ocorrência de dano aos cofres da União, quantificado no valor histórico de R$ 150.000,00, com data origem 15/7/2008 (data da ordem bancária na conta da entidade convenente - peça 11) , além da responsabilidade, pela aplicação irregular de recursos federais por Luiz Menezes de Lima, prefeito do município de Tianguá/CE, porquanto foi gestor dos recursos do convênio. Essa falha é passível de motivar o julgamento das contas pela irregularidade, bem como a condenação de débito e a imputação da multa prevista no art. 57 da Lei 8.443/1992. Desse valor de débito, deverá ser descontado, como crédito, a quantia referente à devolução de saldo do convênio, de R$ 18.000,00, na data 6/11/2008 (peça 22) .
 (…) 
Ocorrência: Não comprovação da boa e regular aplicação dos recursos repassados pelo Convênio 345/2008 - Siconv 628218 , celebrado entre o Ministério do Turismo e o Município de Tianguá/CE, e que tinha por objetivo o apoio à realização do Projeto intitulado ‘Festa das Flores 2008’, ocasionada pela ausência de comprovação de nexo entre os recursos repassados e o objeto executado, ocasionada pela ausência de comprovação de que a empresa intermediária, contratada irregularmente por inexigibilidade, pagou o cachê de bandas ou cantores que realizaram o evento.
a) Qualificação do responsável e responsabilização:
Nome: Luiz Menezes de Lima
CPF: XXX.531.627-XX
Conduta: Não apresentar notas fiscais e recibos (e outros documentos equivalentes) emitidos em nome das bandas ou artistas e assinadas por seus representantes legais ou pelos seus empresários exclusivos, sendo essa representação ou exclusividade registrada em cartório, não sendo comprovado, assim, o nexo causal entre os recursos recebidos e os pagamentos efetuados, visto que não se provou que os valores pagos ao intermediário contratado efetivamente foram repassados às bandas/artistas que realizaram shows.
Nexo de Causalidade: A conduta impediu comprovar o nexo entre objeto pactuado no convênio e os recursos federais destinados a esse ajuste, de modo que se caracterizou a impossibilidade de que se comprovasse a boa e regular gestão de recursos repassados.
Culpabilidade: Não há excludentes de ilicitude, de culpabilidade e de punibilidade. É razoável supor que o responsável tinha consciência da ilicitude de sua conduta. Era exigível conduta diversa da praticada.
b) Dispositivos violados: Art. 70, parágrafo único, da Constituição Federal de 1988; art. 93, do Decreto-lei 200, de 25 de fevereiro de 1967; arts. 50, §3º, e 56 da Portaria Interministerial 127/2008; e Termo de Convênio 345/2008 - Siconv 628218, Cláusula Terceira, Item II, alíneas ‘e’, ‘m’ e ‘cc’, Cláusula Sétima, § 3º, e Cláusula Décima Segunda, caput, e parágrafo segundo, alíneas ‘d’ e ‘f’.
c) Evidências: Documentos do Pregão Presencial 006/2008 (peças 25 e 26) ; Contrato 2016001/2008 (peça 27) ; Cópia de publicação do Contrato Administrativo na Imprensa Oficial Municipal (peça 30, p. 50-53) ; e documentação da prestação de contas (peças 13-27, 30, 33-34, 37, 41, 46 e 50) ; Relação de pagamentos (peça 30, p. 4) ; Extrato bancário (peça 30, p. 8) ; Contrato 2006001/2008 e aditivo (peça 30, p. 33-39) ; Nota Fiscal 426 (peça 30, p. 54) ; Cheques 850013 e 850121 (peça 30, p. 57-58) ; Recibo (peça 30, p. 55) ; Cheque 850014 (peça 30, p. 57-58) ; Recibo (peça 30, p. 56) e extrato bancário de outra conta da prefeitura (peça 20, p. 10) ; cópias de telas de pesquisas aos registros das Marcas das Bandas Forró na Veia, Forró Real e Araketu no site do INPI (peça 72, p. 1-4) ; cópia de tela de pesquisa às empresas pertencentes ao Cantor Ricardo Chaves no sistema CPF (peça 72, p. 5) ; e cópias de tela pesquisa ao sistema CNPJ da empresa C.L. De Albuquerque ME (peça 72, p. 6) .
d) Quantificação do débito:
	Valor original (R$) 
	Data da ocorrência
	D/C

	150.000,00
	 15/7/2008
	D

	 18.000,00
	 6/11/2008
	C

 Valor atualizado do débito em 5/6/2018: R$ 231.873,75
Da validade das notificações
14. Preliminarmente, cumpre tecer breves considerações sobre a forma como são realizadas as comunicações processuais no TCU. A esse respeito, destacam-se o art. 179, do Regimento Interno do TCU (Resolução 155, de 4/12/2002) e o art. 4º, inciso III, § 1º, da Resolução TCU 170, de 30 de junho de 2004, in verbis:
[omissis]
15. Bem se vê, portanto, que a validade da citação via postal não depende de que o aviso de recebimento seja assinado pelo próprio destinatário da comunicação, o que dispensa, no caso em tela, a entrega do AR em ‘mãos próprias’. A exigência da norma é no sentido de o Tribunal verificar se a correspondência foi entregue no endereço correto, residindo aqui a necessidade de certeza inequívoca.
16. Não é outra a orientação da jurisprudência do TCU, conforme se verifica dos julgados a seguir transcritos:
‘São válidas as comunicações processuais entregues, mediante carta registrada, no endereço correto do responsável, não havendo necessidade de que o recebimento seja feito por ele próprio’ (Acórdão 3648/2013-TCU-Segunda Câmara, Relator Ministro JOSÉ JORGE) ;
‘É prescindível a entrega pessoal das comunicações pelo TCU, razão pela qual não há necessidade de que o aviso de recebimento seja assinado pelo próprio destinatário. Entregandose a correspondência no endereço correto do destinatário, presume-se o recebimento da citação.’ (Acórdão 1019/2008-TCU-Plenário, Relator Ministro BENJAMIN ZYMLER) ;
‘As comunicações do TCU, inclusive as citações, deverão ser realizadas mediante Aviso de Recebimento - AR, via Empresa Brasileira de Correios e Telégrafos, bastando para sua validade que se demonstre que a correspondência foi entregue no endereço correto.’ (Acórdão 1526/2007-TCU-Plenário, Relator Ministro AROLDO CEDRAZ) .
17. A validade do critério de comunicação processual do TCU foi referendada pelo Supremo Tribunal Federal, nos termos do julgamento do MS-AgR 25.816/DF, por meio do qual se afirmou a desnecessidade da ciência pessoal do interessado, entendendo-se suficiente a comprovação da entrega do ‘AR’ no endereço do destinatário:
‘EMENTA: AGRAVO REGIMENTAL. MANDADO DE SEGURANÇA. DESNECESSIDADE DE INTIMAÇÃO PESSOAL DAS DECISÕES DO TRIBUNAL DE CONTAS DA UNIÃO. ART. 179 DO REGIMENTO INTERNO DO TCU. INTIMAÇÃO DO ATO IMPUGNADO POR CARTA REGISTRADA, INICIADO O PRAZO DO ART. 18 DA LEI 1.533/51 DA DATA CONSTANTE DO AVISO DE RECEBIMENTO. DECADÊNCIA RECONHECIDA. AGRAVO IMPROVIDO.
O envio de carta registrada com aviso de recebimento está expressamente enumerado entre os meios de comunicação de que dispõe o Tribunal de Contas da União para proceder às suas intimações.
O inciso II do art. 179 do Regimento Interno do TCU é claro ao exigir apenas a comprovação da entrega no endereço do destinatário, bastando o aviso de recebimento simples.’
18. No caso vertente, a citação do responsável se deu em endereço proveniente de pesquisas de endereços no sistema CPF da Receita Federal (peças 70 e 76-77) . A entrega do ofício citatório nesse endereço ficou comprovada. Inclusive, esse responsável compareceu aos autos após a citação, para apresentação de procuração para advogado (peça 78) e de pedido de prorrogação de prazo para defesa (peça 79) , ficando patente que teve ciência da citação.
Da Revelia de Luiz Menezes de Lima
19. Nos processos do TCU, a revelia não leva à presunção de que seriam verdadeiras todas as imputações levantadas contra os responsáveis, diferentemente do que ocorre no processo civil, em que a revelia do réu opera a presunção da verdade dos fatos narrados pelo autor. Dessa forma, a avaliação da responsabilidade do agente não pode prescindir da prova existente no processo ou para ele carreada.
20. Ao não apresentar sua defesa, o responsável deixou de produzir prova da regular aplicação dos recursos sob sua responsabilidade, em afronta às normas que impõem aos gestores públicos a obrigação legal de, sempre que demandados pelos órgãos de controle, apresentar os documentos que demonstrem a correta utilização das verbas públicas, a exemplo do contido no art. 93 do Decreto-Lei 200/67: ‘Quem quer que utilize dinheiros públicos terá de justificar seu bom e regular emprego na conformidade das leis, regulamentos e normas emanadas das autoridades administrativas competentes.’
21. Mesmo as alegações de defesa não sendo apresentadas, considerando o princípio da verdade real que rege esta Corte, procurou-se buscar, em manifestações dos responsáveis na fase interna desta Tomada de Contas Especial, se havia algum argumento que pudesse ser aproveitado a seu favor. Nesse contexto, verificou-se as seguintes manifestações na fase interna:
a) Manifestação de peça 30: Não trouxe argumentos em relação à não comprovação de pagamentos de cachês às bandas;
b) Manifestação de peça 33: Não houve arrazoado de defesa em relação à não comprovação de pagamentos de cachês às bandas;
c) Manifestação de peça 37: Não trouxe argumentos em relação à não comprovação de pagamentos de cachês às bandas;
d) Manifestação de peça 41: Não houve arrazoado de defesa em relação à não comprovação de pagamentos de cachês às bandas;
e) Manifestação de peça 46: Não trouxe argumentos em relação à não comprovação de pagamentos de cachês às bandas; e
f) Manifestação de peça 50: Não houve arrazoado de defesa em relação à não comprovação de pagamentos de cachês às bandas.
22. Assim, independentemente da revelia, a avaliação da responsabilidade do agente nos processos desta Corte não prescinde dos elementos existentes nos autos ou para ele carreados, uma vez que são regidos pelo princípio da verdade material (Acórdão 163/2015-TCU-Segunda Câmara, Relator Ministro ANDRÉ DE CARVALHO; 2.685/2015-TCU-2ª Câmara, Relator Ministro RAIMUNDO CARREIRO; 2.801/2015-TCU-1ª Câmara, Relator Ministro WALTON ALENCAR RODRIGUES; 4.340/2015-TCU-1ª Câmara, Relator Ministro WEDER DE OLIVEIRA e 5.537/2015-TCU-1ª Câmara, Relator Ministro WEDER DE OLIVEIRA) .
23. E esses elementos foram demonstrados na instrução de peça 73, e no item 13 supra. Desse modo, a irregularidade imputada ao responsável está claramente demonstrada nos autos, não sendo possível, nesta fase processual, o aproveitamento de qualquer análise de elementos em defesa do citado responsável.
24. Vale ressaltar que a pretensão punitiva do TCU, conforme Acórdão 1441/2016-TCU-Plenário, que uniformizou a jurisprudência acerca dessa questão, subordina-se ao prazo geral de prescrição indicado no art. 205 do Código Civil, que é de 10 anos, contado da data de ocorrência da irregularidade sancionada, nos termos do art. 189 do Código Civil, sendo este prazo interrompido pelo ato que ordenar a citação, a audiência ou a oitiva do responsável. No caso em exame, não ocorreu a prescrição, uma vez que a liberação dos recursos ocorreu em 15/7/2008 (data do crédito da OB, peça 11) , e o ato de ordenação da citação ocorreu em 19/6/2018 (peça 75) .
25. Em se tratando de processo em que a parte interessada não se manifestou acerca das irregularidades imputadas, não há elementos para que se possa efetivamente aferir e reconhecer a ocorrência de boa-fé na conduta dos responsáveis, podendo este Tribunal, desde logo, proferir o julgamento de mérito pela irregularidade das contas, conforme nos termos dos §§ 2º e 6º do art. 202 do Regimento Interno do TCU. (Acórdão 2064/2011-TCU-Primeira Câmara (relator: Ubiratan Aguiar) , 6.182/2011-TCU-1a Câmara (relator: Weber de Oliveira) , 4.072/2010-TCU-1a Câmara (Relator: Valmir Campelo) , 1.189/2009-TCU-1a Câmara (Relator: Marcos Bemquerer) , 731/2008-TCU-Plenário (Relator: Aroldo Cedraz) .
26. Dessa forma, Luiz Menezes de Lima deve ser considerado revel, nos termos do art. 12, §3º, da Lei 8.443/1992, devendo as contas serem julgadas irregulares e condená-lo ao débito apurado e aplicando-lhe a multa prevista no art. 57 da Lei 8.443/1992.
CONCLUSÃO
27. Inicialmente, com fundamento no art. 12, § 3º, da Lei 8.443, de 16 de julho de 1992, deve-se considerar revel Luiz Menezes de Lima, para todos os efeitos, dando-se prosseguimento ao processo.
28. Assim, tendo em vista as constatações consignadas na exordial (peça 73) e nas linhas anteriores desta instrução, devem as contas de Luiz Menezes de Lima (XXX.531.627-XX) serem julgadas irregulares, sendo eles condenados solidariamente ao débito descrito no item 13 supra, com fulcro nos termos dos artigos 1º, inciso I, 16, inciso III, alínea ‘c’, e 19, caput, da Lei 8.443/1992, com aplicação individual de multa proporcional ao débito, fundamentada no art. 57, da Lei 8.443/1992.
29. Registre-se que não foram evidenciados indicativos de boa-fé do responsável, fato que permite o julgamento de mérito imediato.
30. Ademais, a gradação da multa proposta acima deve considerar a gravidade dos fatos cometidos pelo responsável.
31. Vale ressaltar que não ocorreu a prescrição da pretensão punitiva do TCU, conforme Acórdão 1441/2016-TCU-Plenário, relatado pelo Exmo. Ministro Benjamim Zymler, que uniformizou a jurisprudência acerca dessa questão, uma vez que a data de ocorrência inicial é 15/7/2008 (data do crédito da OB, peça 11) , a prescrição foi interrompida com a ordem de citação (19/6/2018, peça 5) , e o prazo geral de prescrição é aquele indicado no art. 205 do Código Civil, que é de 10 anos, podendo, portanto, ser aplicada multa ao responsável, nos termos do art. 57 da Lei 8.443/1992.
PROPOSTA DE ENCAMINHAMENTO
32. Ante o exposto, submetem-se os autos à consideração superior, propondo:
110	20	
21	
22	
23	
24	
25	
26	
27	
28	
29	
30	
31	
32	
33	
34	
35	
36	
37	
38	
39	
32.1.	
32.2.	
32.3.	
32.4.	
32.4.1.	
32.1. com fulcro no art. 12, § 3º, da Lei 8.443, de 16 de julho de 1992, considerar revel Luiz Menezes de Lima (XXX.531.627-XX) ;
32.2. com fundamento nos termos dos artigos 1º, inciso I, 16, inciso III, alínea ‘c’, e 19, caput, da Lei 8.443/1992, e com arts. 1º, inciso I, 209, inciso III, 210 e 214, inciso III, do Regimento Interno/TCU julgar irregulares as contas de Sr. Luiz Menezes de Lima (XXX.531.627-XX) , prefeito do município de Tianguá/CE, nos períodos de 1/1/2001 a 31/12/2008, e 1/1/2017 a 15/3/2018 e condená-lo, solidariamente, ao pagamento da quantia abaixo especificadas, com a fixação do prazo de 15 (quinze) dias para que comprovem perante este Tribunal, em respeito ao artigo 214, inciso III, alínea ‘a’, do Regimento Interno do TCU, o recolhimento da dívida aos cofres do Tesouro Nacional, atualizada monetariamente e acrescida de juros de mora calculados a partir da data discriminada, até a data do recolhimento, abatendo-se na oportunidade a monta eventualmente ressarcida, conforme o disposto no enunciado da Súmula/TCU 128, na forma da legislação em vigor:
	Valor Histórico (R$) 
	Data de ocorrência

	150.000,00
	15/7/2008

48	
49	
50	
51	
32.3. aplicar, com fundamento no artigo 57 da Lei 8.443/1992 c/c o artigo 267 do Regimento Interno do TCU, multa a Luiz Menezes de Lima (XXX.531.627-XX) , individualmente e proporcionalmente ao débito que cometeu, fixando o prazo de 15 (quinze) dias, a partir da notificação, para que, nos termos do artigo 214, inciso III, alínea ‘a’, do Regimento Interno do TCU, comprove perante este Tribunal o recolhimento aos cofres do Tesouro Nacional do valor atualizado monetariamente desde a data do acórdão até a do efetivo recolhimento, se for pago após o vencimento, na forma da legislação em vigor;
33.4. autorizar, desde logo, nos termos do art. 28, inciso II, da Lei 8.443, de 1992, a cobrança judicial das dívidas, caso não atendidas às notificações;
32.5. autorizar, desde logo, o pagamento das dívidas mencionadas nos subitens anteriores, caso solicitado, em até 36 parcelas mensais e consecutivas, nos termos do art. 26 da Lei 8.443, de 1992 c/c o art. 217 do Regimento Interno - TCU, de 2011, fixando ao devedor o prazo de quinze dias, a contar do recebimento da notificação, para comprovar perante o Tribunal o recolhimento da primeira parcela e de trinta dias, a contar da parcela anterior, para comprovar o recolhimento das demais parcelas, devendo incidir sobre cada valor mensal, os encargos legais devidos (débito: juros de mora e atualização monetária; multa: atualização monetária) , na forma prevista na legislação em vigor;
32.6. remeter cópia do acórdão que vier a ser prolatado pelo Tribunal, ao Procurador-Chefe da Procuradoria da República no Estado de Ceará, nos termos do art. 209, § 7º, do Regimento Interno/TCU, para ajuizamento das ações cabíveis, informando-lhe que o inteiro teor da deliberação pode ser consultado no endereço http://www.tcu.gov.br/acordaos;
32.7. enviar cópia do Acórdão que vier a ser proferido ao Órgão Instaurador e aos responsáveis, para ciência, informando que a presente deliberação, acompanhada do Relatório e do Voto que a fundamenta, está disponível para a consulta no endereço www.tcu.gov.br/acordaos, além de esclarecer que, caso requerido, o TCU poderá fornecer sem custos as correspondentes cópias, de forma impressa.”
2. 	O Ministério Público junto ao TCU, por sua vez, se manifestou nos seguintes termos (peça 84) :
“Trata-se de Tomada de Contas Especial instaurada pelo Ministério do Turismo, em desfavor de Luiz Menezes de Lima, ex-prefeito do Município de Tianguá/CE, nos períodos de 1/1/2001 a 31/12/2008, e 1/1/2017 a 15/3/2018, em razão de impugnação total das despesas do Convênio 345/2008, devido a irregularidades na sua execução física. O convênio teve por objeto o apoio à realização do Projeto intitulado ‘Festa das Flores 2008’, ocorrido entre os dias 28 e 29 de junho de 2008.
2. O Convênio 345/2008 foi firmado no valor de R$ 165.000,00, sendo R$ 150.000 à conta do concedente e R$ 15.000,00 de contrapartida do convenente. O convênio vigeu entre 4/6/2008 e 12/10/2008, com prazo para apresentação da prestação de contas em até 30 dias do seu final. Os recursos foram liberados em 15/7/2008, por meio de ordem bancária, em parcela única.
3. O fundamento da reprovação das contas do ex-prefeito pelo órgão repassador foi o de que houve irregularidades na execução física do ajuste, em razão da alteração da data de realização do evento sem que tenha havido autorização do Ministério do Turismo. O Relatório de Tomada de Contas Especial 34/2017 (peça 65) , e seu Relatório Complementar 95/2017 (peça 59) , concluíram que o dano ao erário foi no valor original de R$ 150.000,00, deduzidos de R$ 18.000,00 de saldo devolvido.
4. Às mesmas conclusões do órgão concedente chegou o Ministério da Transparência e Controladoria-Geral da União, por meio de Relatório de Auditoria (peça 66) , Certificado de Auditoria (peça 67) e Parecer do Dirigente de Controle Interno (peça 68) .
5. No TCU, a primeira instrução da Secex-TCE (peça 73) concluiu no sentido de citar Luiz Menezes de Lima pelo débito apurado na fase interna. No entanto, não mais pela irregularidade na execução física do convênio, mas pela não demonstração de nexo entre os recursos repassados e o objeto executado, ocasionada pela ausência de comprovação de que a empresa intermediária, contratada irregularmente por inexigibilidade, pagou o cachê de bandas ou cantores que realizaram o evento (cf. Ofício 0479/2018-TCU/Secex-TCE, de 30/6/2018, peça 76) .
6. A conduta omissiva do responsável, conforme a instrução preliminar, foi deixar de apresentar notas fiscais e recibos (e outros documentos equivalentes) emitidos em nome das bandas ou artistas e assinadas por seus representantes legais ou pelos seus empresários exclusivos, sendo essa representação ou exclusividade registrada em cartório. Desse modo, não se provou que os valores pagos ao intermediário efetivamente foram repassados às bandas/artistas que realizaram os shows.
7. Devidamente recebida a citação (peça 77) , o responsável deixou de se manifestar no prazo estabelecido no ofício, que inclusive foi prorrogado a pedido do ex-prefeito nos termos do Despacho à peça 80. No mérito, depois de analisar os elementos dos autos, apesar da revelia, mas em consideração à verdade material, a Secex-TCE propõe considerar o ex-prefeito revel, julgar suas contas irregulares, condená-lo em débito pelo valor repassado, e multá-lo com o art. 57 da Lei 8.443/1992.
8. Da análise dos documentos dos autos, a Unidade Técnica, na instrução à peça 73, avaliou que houve a execução física dos shows. O que se observou, no entanto, foi a transferência do evento dos dias 28 e 29/6/2008 para 3 e 4/7/2008. Além de comprovada a execução física, a Secex-TCE também verificou que os pagamentos à C.L. De Albuquerque - ME, empresa contratada, ocorreram regularmente, no total de R$ 147.000,00.
9. Mesmo que superada qualquer questão quanto à execução física e aos pagamentos, quanto à execução financeira, a Unidade Instrutiva entendeu que a ausência de comprovação de que a empresa intermediária pagou o cachê das bandas ou artistas que realizaram o evento constituiu uma irregularidade, o que exclui o nexo de causalidade. Atente-se que, conforme consta dos autos, a empresa C.L. De Albuquerque ME foi contratada mediante a realização de Pregão Presencial (peças 24 a 26) , e não por inexigibilidade de licitação.
10. Em sentido contrário à Secex-TCE, entende-se que o conjunto probatório dos autos permite inferir que não houve a conduta irregular imputada ao ex-prefeito. Pelas seguintes razões: primeiro, porque aferiu-se a realização física do evento, ou seja, não houve dano ao erário por falta de execução; segundo, porque embora não haja prova nos autos de que a intermediadora pagou às bandas e artistas o valor dos serviços, há nota fiscal emitida pela empresa (peça 30, p. 54) , no valor de R$ 147.000,00, discriminando o evento, e com o número do convênio escrito na nota; terceiro, porque há extrato bancário da conta do convênio, cheques e recibos (peça 30, pp. 8 e 55-58) demonstrando que a liquidação das despesas se processou de modo regular. Também não houve indícios de sobrepreço que possam ser extraídos dos autos.
11. De acordo com a Unidade Técnica, no caso em apreço, não foram apresentados contratos de exclusividade entre as bandas e a intermediária na prestação de contas. Essa irregularidade se mostraria relevante se o processo de escolha da contratada tivesse sido realizado por meio da inexigibilidade do art. 25, inciso III, da Lei 8.666/1993. Entretanto, a escolha do pregão presencial demonstra que o ex-gestor optou pela decisão que melhor atende ao interesse público, qual seja, realização de licitação prévia. Evitou-se, assim, uma contratação irregular por inexigibilidade.
12. Nos termos do Acórdão 1435/2017-TCU-Plenário, consulta que tratou sobre a exigência de contratos de exclusividade de artistas nos convênios do Ministério do Turismo, a não apresentação, pelo convenente, do contrato de exclusividade, não enseja, por si só, o julgamento pela irregularidade das contas e a condenação em débito dos responsáveis (conjugação dos itens 9.2.2 e 9.2.3) . Se a falta de contrato de exclusividade não gera débito para os casos de inexigibilidade, assim também deve ser, com maior razão, nos casos de licitação.
13. Ainda nos termos do citado acórdão (item 9.2.3) , o dano aos cofres públicos tende a se evidenciar quando: i) o objeto do convênio não tiver sido executado; ou ii) não se comprovar o nexo de causalidade, ou seja, os pagamentos recebidos pelo artista ou seu representante devidamente habilitado. No presente caso, houve tanto a demonstração da execução do objeto quanto a regularidade dos pagamentos efetuados à empresa contratada (extrato bancário, cheques, nota fiscal e recibos) . O acórdão da consulta não estabeleceu como obrigação do prestador de contas apresentar documentos comprovando repasse aos artistas dos valores pagos à empresa intermediária. E também tal obrigação não constou como cláusula do convênio assinado (peça 10) .
14. Diante do exposto, com as devidas vênias à Unidade Técnica, esta representante do Ministério Público propõe que as contas de Luiz Menezes de Lima sejam julgadas regulares com ressalva, dando-lhe quitação, nos termos do art. 16, inciso II, art. 18 e art. 23, inciso II, da Lei 8.443/1992.”
É o relatório.

Fernando Luís Melo da Escóssia (OAB/CE 6.569), representando Luiz Menezes de Lima.

Procuradora-Geral Cristina Machado da Costa e Silva.

TOMADA DE CONTAS ESPECIAL. CONVÊNIO. MINISTÉRIO DO TURISMO. REALIZAÇÃO DE EVENTO. IMPUGNAÇÃO DAS DESPESAS. CITAÇÃO. REVELIA. AUSÊNCIA DE NEXO CAUSAL ENTRE OS RECURSOS FEDERAIS E AS DESPESAS. INEXIGIBILIDADE DE LICITAÇÃO. NÃO CONFIGURAÇÃO. REGULARIDADE QUITAÇÃO PLENA.

TOMADA DE CONTAS ESPECIAL (TCE)

Secretaria de Controle Externo de Tomada de Contas Especial (SecexTCE).

Trata-se de tomada de contas especial (TCE) instaurada pelo Ministério do Turismo (MTur) em desfavor de Luiz Menezes de Lima, ex-prefeito municipal de Tianguá/CE, em razão da impugnação de despesas do Convênio 345/2008 (Siafi/Siconv 628218) , que tinha por objeto o apoio à realização do evento intitulado “Festa das Flores 2008”.
O convênio foi firmado no valor de R$ 165.000,00, sendo R$ 150.000,00 à conta do órgão concedente e R$ 15.000,00 referentes à contrapartida da entidade convenente. Os recursos federais foram liberados por meio da ordem bancária 2008OB900614, datada de 15/7/2008.
Na fase interna da TCE, o órgão concedente concluiu pela impugnação de despesas, devido à irregularidade na execução física, conforme consignado nas notas técnicas 86/2016 (peça 42) e 446/2016 (peça 43) e no relatório de TCE 34/2017.
No âmbito do TCU, foi promovida a citação do ex-prefeito. Contudo, embora regularmente citado, deixou transcorrer o prazo regimental sem que fossem apresentadas alegações de defesa ou efetuado o recolhimento do débito. Dessa forma, deve ser considerado revel, dando-se prosseguimento ao processo, conforme estabelece o art. 12, § 3º, da Lei 8.443/1992.
Em sua análise de mérito, a unidade instrutora propôs julgar irregulares as contas do responsável, com a imputação integral do débito e a aplicação da multa prevista no art. 57 da Lei 8.443/1992. A seu turno, o Ministério Público junto ao TCU propôs o julgamento pela regularidade com ressalva das contas do responsável, por entender que o objeto do convênio foi regularmente executado, diante da inexistência de contratação direta a exigir o contrato de exclusividade.
Corroboro as análises empreendidas pelo Ministério Público junto ao TCU, razão pela qual incorporo os fundamentos apresentados às minhas razões de decidir.
O gestor foi citado pela ausência de comprovação de nexo de causalidade entre os recursos repassados e o objeto executado, ocasionada pela não comprovação de “que a empresa intermediária, contratada irregularmente por inexigibilidade, pagou o cachê de bandas ou cantores que realizaram o evento”.
Compulsando os autos, nota-se, contudo, que a empresa C.L. De Albuquerque - ME não foi contratada por inexigibilidade de licitação, mas sim mediante a realização de pregão presencial (peças 24 a 26) . Logo, não há que se falar na necessidade de observância ao rito da contratação direta (art. 25 da Lei 8.666/1993) , como abordou, equivocadamente, a unidade instrutora, sendo incabível solicitar comprovante de pagamento de cachês.
Cabe esclarecer que a construção jurisprudencial da consulta respondida no Acórdão 1435/2017-TCU-Plenário foi assentada na inexigibilidade de licitação, e não na regular contratação por licitação. A comprovação da exclusividade e do efetivo repasse aos artistas se dá justamente pelas peculiaridades da contratação direta, o que não ocorreu. Nesse sentido, Acórdão 4127/2019-TCU-Primeira Câmara.
O parquet assevera, também, existir nota fiscal emitida pela empresa (peça 30, p. 54) , no valor de R$ 147.000,00, extrato bancário da conta do convênio (peça 20) , cheques e recibos (peça 30, pp. 8 e 55-58) que demonstram a regular liquidação das despesas. Porém, como não houve imputação de irregularidade no pagamento à empresa contratada, deixo de aprofundar nesse quesito.
Desse modo, por não restar configurada a mera intermediação decorrente de contratação direta, entendo não subsistir a irregularidade objeto da citação, remanescendo meras impropriedades que não atraem o juízo de reprovação das contas.
Nesse cenário, exsurge o dever de julgar regulares as contas do responsável, com amparo nos arts. 1º, inciso I, 17 e 23, inciso I, da Lei 8.443/1992, c/c os arts. 1º, inciso I, 143, inciso I, alínea "a", 207 e 214, inciso I, do Regimento Interno/TCU.
Ante o exposto, voto por que o Tribunal adote o Acórdão que ora submeto à deliberação deste Colegiado.
TCU, Sala das Sessões Ministro Luciano Brandão Alves de Souza, em 18 de fevereiro de 2020.
Ministro BRUNO DANTAS
Relator